臺灣高雄地方法院刑事判決　　　　　　　95年度訴字第1927號
公　訴　人　臺灣高雄地方法院檢察署檢察官
被　　　告　乙○○
　　　　　　　　　　（現羈押於台灣高雄看守所）
上列被告因偽造文書等案件，經檢察官提起公訴（94年度偵字第
22165 號），本院判決如下：
    主  文
乙○○犯行使偽造私文書罪，累犯，處有期徒刑肆月。如易科罰
金，以銀元佰元（即新臺幣玖佰元）折算壹日。偽造之報價單
上「黃宥誠」之署押壹枚，沒收之。
    事  實
一、乙○○前曾因侵占案件，經台灣台南地方法院90年度易字第
    440 號判決判處有期徒刑8 月確定，於民國91年5 月11日執
    行完畢。竟仍不知悔改，基於行使偽造文書之犯意，於94年
    1 月4 日，於具有私文書性質之五匠廣告企業社【下稱五匠
    企業社，設於高雄縣鳥松鄉松埔北巷45之1 號（南側第4 間
    ）】報價單買方代表簽章欄內，偽造「黃宥誠」之署名而偽
    造報價單，嗣又將該紙報價單交予五匠企業社而行使之，足
    以生損害於「黃宥誠」及五匠企業社。
二、案經臺灣高雄地方法院檢察署檢察官偵查起訴。
    理  由
一、證據能力部分：
(一)、按被告以外之人於偵查中向檢察官所為陳述，除顯有不可信
    之情況者外，得為證據，刑事訴訟法第159 條之1 第2 項定
    有明文。偵查中對被告以外之人所為之偵查筆錄，或被告以
    外之人向檢察官所提之書面陳述，性質上均屬傳聞證據。惟
    現階段刑事訴訟法規定檢察官代表國家偵查犯罪、實施公訴
    ，依法其有訊問被告、證人及鑑定人之權，證人、鑑定人且
    須具結，而實務運作時，檢察官偵查中向被告以外之人所取
    得之陳述，原則上均能遵守法律規定，不致違法取供，其可
    信度極高。職是，被告以外之人前於偵查中已具結而為證述
    ，除反對該項供述得具有證據能力之一方，已釋明「顯有不
    可信之情況」之理由外，不宜即遽指該證人於偵查中之陳述
    不具證據能力。證人戊○○，丙○○、甲○○、李貞荻於偵
    查中以證人身分具結後之陳述，被告均未曾提及檢察官在偵
    查時有不法取供之情形，且未釋明上開供述有顯不可信之情
    況，依前述說明，渠等於偵查中之證言自具有證據能力。
(二)、按刑事訴訟法第159 條之5 規定，被告以外之人於審判外之
    陳述，雖不符前4 條之規定，而經當事人於審判程序同意作
    為證據，法院審酌該言詞陳述或書面陳述作成時之情況，認
    為適當者，亦得為證據。當事人、代理人或辯護人於法院調
    查證據時，知有第159 條第1 項不得為證據之情形，而未於
    言詞辯論終結前聲明異議者，視為有前項之同意。本件丙○○、甲○○於警詢所述，均為被告以外之人於審判外之陳述
    ，屬傳聞證據，被告知有不得作為證據之情形，而未於言詞
    辯論終結前聲明異議。本院斟酌上開被告以外之人於警詢所
    述，過程並無受不當外力之影響，認適合作為本案之證據，
    依前揭規定，認渠等之陳述應有證據能力。
(三)、被告以外之人於審判外之言詞或書面陳述，除法律有規定者
    外，不得作為證據，刑事訴訟法第159 條第1 項定有明文。
    證人李貞荻於警詢所為之陳述，係被告以外之人於審判外之
    陳述，屬傳聞證據，且被告不同意該證據之證據能力，亦查
    無例外得以之作為證據之情形，自不得作為證據。
二、訊據被告乙○○固不否認於五匠企業社報價單上簽署「黃宥
    誠」之事實，惟否認有何行使偽造私文書犯行，辯稱：因為
    另外請算命師取名「黃宥誠」，該名對工作比較好，雖尚未
    向戶政機關辦理更名，但伊對外均使用「黃宥誠」云云，惟
    查：
(一)、被告於前述時間，於五匠企業社報價單買方代表簽章欄內，
    簽署「黃宥誠」，嗣又將該紙報價單交予五匠企業社之事實
    ，業據被告坦承不諱，並有五匠企業社報價單影本1 紙在卷
    可佐。此部份事實，堪予認定。
(二)、被告雖以前揭情詞為辯，然使用化名或別名，必須使相對人
    或第三人足以辨識行為人，不致發生錯誤。又按刑法偽造文
    書罪係採抽象危險主義，並不以對被冒名偽造文書者產生實
    害為必要，且被冒名者亦非必須真有其人，亦該當於行使偽
    造私文書罪。證人戊○○於偵查中證稱：被告以「黃宥誠」
    與五匠企業社交易等語（見偵卷第84頁）；證人李貞荻並證
    稱：被告施工時拿一張名片，上面記載風尚廣告黃日昇等語
    （見偵卷第84頁），又觀之卷附風尚廣告公司名片上所載之
    姓名僅有黃日昇，並無被告真名「乙○○」或其簽署之「黃
    宥誠」。足見，從被告行為外觀所表現，均無法使交易相對
    人或第三人足以辨識「黃宥誠」即被告乙○○，被告使用別
    名，既仍有足使人誤認之危險，尚不得已其動機僅係為求事
    業順利，即解免其刑責。
(三)、綜上，被告行使偽造私文書犯行，事證明確，應依法論科。
三、核被告所為，係犯刑法第216 條、第210 條之行使偽造私文
    書罪，其偽造「黃宥誠」之署押為偽造私文書之階段行為；
    偽造私文書之低度行為，復為行使之高度行為所吸收，均不
    另論罪。被告前曾因侵占案件，經台灣台南地方法院90年度
    易字第440 號判決判處有期徒刑8 月確定，於91年5 月11日
    執行完畢，有臺灣高等法院被告前案紀錄表在卷可稽其受有
    期徒刑執行完畢後，於5 年以內故意再犯本件有期徒刑以上
    之罪，不論依修正前之刑法第47條，或修正後之刑法第47條
    第1 項之規定，均構成累犯，對被告而言並無有利或不利之
    情形，自不生新舊法比較之問題，應逕依修正後之刑法第47
    條第1 項，論以累犯，並加重其刑。爰審酌被告使用別名他
    人交易，足使他人誤認，顯有不該，惟念其動機並非出於欺
    罔，惡性尚輕等一切情狀，量處如主文所示之刑，並依修正
    前刑法第41條第1 項之規定諭知易科罰金之折算標準（被告
    於犯罪時即修正前刑法第41條第1 項前段規定：「犯最重本
    刑為5 年以下有期徒刑以下之刑之罪，而受6 個月以下有期
    徒刑或拘役之宣告，因身體、教育、職業、家庭之關係或其
    他正當事由，執行顯有困難者，得以1 元以上3 元以下折算
    1 日，易科罰金。」，又其行為時之易科罰金折算標準，廢
    止前罰金罰鍰提高標準條例第2 條前段規定，就其原定數額
    提高為100 倍折算1 日，則本件受刑人行為時之易科罰金折
    算標準，應以銀元300 元折算1 日，經折算為新臺幣後，應
    以新臺幣900 元折算為1 日。惟95年7 月1 日修正公布施行
    之刑法第41條第1 項前段則規定：「犯最重本刑為5 年以下
    有期徒刑以下之刑之罪，而受6 個月以下有期徒刑或拘役之
    宣告者，得以新臺幣1 千元、2 千元或3 千元折算1 日，易
    科罰金。」比較修正前後之易科罰金折算標準，以95年7 月
    1 日修正公布施行前之規定，較有利於行為人，則應依刑法
    第2 條第1 項前段，適用修正前刑法第41條第1 項前段規定
    ，定其折算標準。）。本件之五匠企業社報價單原本雖未扣
    案，然無證據證明業已滅失，故報價單上偽造之「黃宥誠」
    署押，仍應依刑法第219 條之規定，併予宣告沒收。報價單
    係五匠企業社所有，爰不另惟沒收之諭知，附此敘明。
四、不另為無罪諭知部分（被訴詐欺部分）：
(一)、公訴意旨略以：被告基於意圖為自己不法所有之概括犯意，
    於93年12月初，持風尚廣告工程顧問公司（下稱風尚公司）
    黃日昇名片，向五匠企業社自稱是風尚廣告負責人兼「巨星
    DISCO 」美工及股東，向五匠企業社訂購「巨星DISCO 」廣
    告帆布，致五匠企業社誤認其有資力付款，而同意製作廣告
    帆布並派人施工後向乙○○請款，乙○○為掩飾其真實身分
    ，遂在報價單上買方代表簽章欄偽簽「黃宥誠」之署名並持
    向五匠企業社行使，足生損害於黃宥誠及五匠企業社（行使
    偽造文書部分，已如前述）。嗣於94年2 月4 日施工完成，
    總價款為新台幣（下同）10萬4,628 元，惟乙○○僅給付4
    萬元即避不見面，尚欠6 萬4628元迄未清償。復承前犯意，
    以風尚公司名義，自93年12月15日起，向神采影像科技有限
    公司（下稱神采公司）訂購廣告材料，起初均有給付貨款以
    取信於神采公司，隨自94年1 月19日起至同年3 月22日止，
    多次向神采公司訂購廣告材料，致神采公司陷於錯誤而同意
    出貨，貨款共18萬3120元仍未給付，以此方法詐得前開貨物
    。嗣經神采公司、五匠企業社派員前往「巨星DISCO 」查證
    ，始悉「巨星DISCO 」已全部撥款予乙○○及其真實姓名為
    「乙○○」而非「黃宥誠」或「黃日昇」，方知受騙，因認
    被告涉有刑法第339條第1項之詐欺取財罪。
(二)、按犯罪事實應依證據認定，無證據不得認定犯罪事實；次按
    不能證明被告犯罪者，應諭知無罪之判決，刑事訴訟法第15
    4 條第2 項、第301 條第1 項分別定有明文。又事實之認定
    ，應憑證據，如未能發現相當證據，或證據不足以證明，自
    不能以推測或擬制之方法，為裁判基礎；且認定不利於被告
    之事實須依積極證據，苟積極證據不足為不利於被告事實之
    認定時，即應為有利於被告之認定；另認定犯罪事實所憑之
    證據，雖不以直接證據為限，間接證據亦包括在內，然而無
    論直接證據或間接證據，其為訴訟上之證明，須於通常一般
    之人均不致有所懷疑，而得確信其為真實之程度者，始得據
    為有罪之認定，倘其證明尚未達到此一程度，而有合理之懷
    疑存在而無從使事實審法院得有罪之確信時，即應由法院為
    諭知被告無罪之判決（參照最高法院40年度台上字第86號、
    30年度台上字第816 號、76年度台上字第4986號判例意旨）
    。又刑法第339 條第1 項詐欺取財罪之成立，以意圖為自己
    或第三人不法所有，以詐術使人將本人或第三人之物交付為
    要件。所謂以詐術使人交付，必須被詐欺人因其詐術而陷於
    錯誤，若其所用方法，不能認為詐術，亦不致使人陷於錯誤
    ，即不構成該罪（最高法院46年台上字第260 號判例參照）
    。再以刑法上詐欺罪之立法意旨，係以禁止於經濟行為中使
    用不當之方法得利為規範目的，經濟行為亦因其行為本質及
    類型，而於交易領域中有其特有之行為特性，法律原則上固
    應保障交易之秩序，惟於具體案例中，亦應顧及交易雙方為
    交易行為時，是否有具體情事，足認其違背正當之經濟秩序
    ，而應予以制裁。否則，經濟行為本身原寓有不同程度之不
    確定性或交易風險，交易雙方本應自行估量其主、客觀情事
    及搜集相關資訊，以作為其判斷之參考。以購物、借貸、承
    攬或民間金錢借貸互助會為例，交易之當事人本應自行考量
    對方之資格、能力、信用，及交易內容之投資報酬率、資金
    風險等等因素，除具上開違反詐欺罪之具體情事外，非謂當
    事人之一方有無法依約履行之情形，即應成立詐欺罪，否則
    刑事詐欺責任與民事債務不履行責任將失其分際，合先敘明
    。
(三)、公訴意旨認被告涉有前述犯行無非以：(1)證人丙○○之證述
    ；(2)證人戊○○之證述；(3)證人李貞荻之證述；(4)證人甲○○之證述；(5)神采公司客戶日期銷貨統計、銷售出貨單42紙
    、五匠企業社報價單1 紙、風尚廣告工程顧問公司黃日昇名
    片1 紙、五匠企業社未收款明細表1 紙、94年1 月請款明細
    表4 紙，資為論據，然訊據被告堅決否認有何詐欺犯行，辯
    稱：伊係「巨星DISCO 」的員工，因為廣告公司同行間訂購
    材料，價格較優惠，所以才用風尚公司的名義向神采及五匠
    訂購廣告材料，伊直接向「巨星DISCO 」會計請款後，將部
    分款項挪用，以致無法如數給付五匠企業社及神采公司貨款
    ，於交易之初並無詐欺之犯意等語，經查：
１、五匠企業社依約前往「巨星DISCO 」施工完成後，被告僅給
    付4 萬元之價款，尚欠6 萬4628元迄未清償；又向神采公司
    訂購廣告材料，積欠貨款共18萬3120元仍未給付之事實，固
    據證人丙○○、戊○○、李貞荻分別於警詢、偵訊時證述明
    確，並有神采公司客戶日期銷貨統計、銷售出貨單42紙、五
    匠企業社報價單1 紙、風尚廣告工程顧問公司黃日昇名片1
    紙、五匠企業社未收款明細表1 紙、94年1 月請款明細表4
    紙附卷可稽，被告未如數給付五匠企業社、神采公司款項之
    事實，固可認定，然本件尚應審究者為：被告是否對於五匠
    企業社、神采公司施用詐術，並致渠等陷於錯誤。
２、證人即五匠企業社負責人戊○○雖證稱：被告自稱係「巨星
    DISCO 」的美工等語；證人即「巨星DISCO 」負責人甲○○
    雖亦證稱：並未僱用被告等語，被告是承包商，承包「巨星
    DISCO 」廣告看板，卷附「巨星DISCO 」履歷表，係公司規
    定員工、承包商或與公司有接觸的都要留下基本資料等語，
    然觀之被告履歷表詳細記載被告基本資料、應徵項目、學經
    歷，應徵資訊來源，顯與證人甲○○證述留下承包商基本資
    料之情形不甚相符，且證人李貞荻亦證稱：「巨星DISCO 」
    會計有說被告是「巨星DISCO 」員工，並提供被告履歷表1
    份等語（見偵卷第84頁），是以被告是否非「巨星DISCO 」
    之員工，實非無疑。況且證人丙○○於本院審理時證稱：因
    五匠企業社係神采公司之配合施工單位，所以被告向神采公
    司訂購廣告材料後，伊便介紹五匠企業社去施工等語（見本
    院卷第150 頁），足見五匠企業社並非純因被告之說辭而訂
    約，尚難認定被告對五匠企業社施用詐術，致五匠企業社陷
    於錯誤。
３、證人丙○○雖於偵查中證稱：因為被告未付款，又不出面，
    故覺得被騙等語（見偵卷第75頁），然其於偵查中亦證稱：
    之前與被告之交易均正常等語（見偵卷第74頁），並於本院
    審理時證稱：被告向神采公司訂購之金額約30萬元，每2 至
    3 天訂購1 次，訂購材料均送到「巨星DISCO 」，前後交易
    期間長達約5 、6 個月，僅有最後2 、3 個月未付款，前幾
    次交易均正常被告與神采之前幾次交易都是正常等語（見本
    院卷第102 頁），被告雖將請領之部分款項私自挪用，其此
    舉或許另涉及侵占犯行，然尚不得僅以此，遽認被告係以之
    前與神采公司正常交易之詐術，致神采公司陷於錯誤，而為
    不利被告之認定。
４、綜上所述，公訴人所提之證據，僅能證明被告事後未給付貨
    款之事實，尚無法證明被告有詐欺之不法意圖及施用詐術之
    行為，此外，復查無其他積極證據足以證明被告有何詐欺之
    犯行，揆諸前揭說明，應認不能證明被告犯罪，惟因此部份
    倘成立犯罪與前述有罪部分有牽連犯之裁判上一罪關係，爰
    不另為無罪之諭知。
五、本件被告雖另自承將「巨星DISCO 」欲給付神采公司、五匠
    企業社之貨款，私自挪用，然其侵占「巨星DISCO 」給付之
    貨款乙節縱屬實，與本件起訴被告詐欺五匠企業社及神采公
    司之部分，並非同一事實，應不為起訴效力所及，本院無從
    變更法條併予審理，此部份是否涉及業務侵占犯行，宜由檢
    察官另為適當之處理，附此敘明。
據上論斷，應依刑事訴訟法第299 條第1 項前段，刑法第2 條第
1 項前段、第216 條、第210 條、第47條第1 項前段、第219 條
、修正前刑法第41條第1項，判決如主文。
本案經檢察官丁○○到庭執行職務。
中　　華　　民　　國　　96　　年　　5 　　月　　17　　日
                  刑事第一庭    審判長法  官  陳明富
                                      法  官  王淑惠
                                      法　官  陳宛榆
以上正本證明與原本無異。
如不服本判決，應於判決送達後10日內，向本院提出上訴狀。
                                      書記官  劉甄庭
中　　華　　民　　國　　96　　年　　5 　　月　　17　　日
附錄本判決論罪之法條
中華民國刑法第210條
偽造、變造私文書，足以生損害於公眾或他人者，處5 年以下有
期徒刑。
中華民國刑法第216條
行使第210 條至第215 條之文書者，依偽造、變造文書或登載不
實事項或使登載不實事項之規定處斷。
